【裁判字號】    98,訴更一,13
【裁判日期】    981130
【裁判案由】    分割共有物
【裁判全文】
臺灣臺北地方法院民事判決            98年度訴更一字第13號
原      告  乙○○
訴訟代理人  劉雅洳律師
被      告  己○○
被      告  戊○○兼丙○○之.
被      告  丁○○兼丙○○之.
被      告  甲○○兼丙○○之.
上四人共同
訴訟代理人  林樹旺律師
上四人共同
訴訟代理人  莊志成律師
上列當事人間請求分割共有物事件，經臺灣高等法院98年度上字
第555 號判決發回本院，本院判決如下：
    主  文
原告之訴駁回。
訴訟費用由原告負擔。
    事實及理由
一、原告起訴主張：坐落臺北市○○區○○段一小段0491之0002
    地號土地（下稱系爭土地）為兩造所共有，而系系土地之地
    目為道，並無不能分割之情形，亦無不分割之約定，且兩造
    就系爭土地分割方法復無法達成協議，爰依民法第823 條、
    第824 條規定，訴請裁判分割系爭土地等語。並聲明求為判
    決：兩造共有之系爭土地應予分割，並按附圖二所示方法分
    割，附圖二所示A 部分面積41.40 平方公尺由原告乙○○單
    獨取得；B 部分面積0.46平方公尺土地由被告甲○○單獨取
    得；C 部分面積0.46平方公尺土地由被告甲○○、戊○○、
    丁○○共同取得；D 部分面積0.46平方公尺土地由被告戊○○單獨取得；E 部分面積0.46平方公尺土地由被告丁○○單
    獨取得；F 部分面積2.76平方公尺土地由被告己○○單獨取
    得
二、按民事訴訟法第56條所謂之必要共同訴訟，係指訴訟標的對
    於共同訴訟之各人必合一確定者而言，學理上尚分為固有必
    要共同訴訟與類似必要共同訴訟；依法律之規定必須數人一
    同起訴或數人一同被訴，當事人之適格始無欠缺者，謂之固
    有必要共同訴訟（最高法院著有28年上字第2199號判例可資
    參照）。至所謂合一確定，乃指法院對共同訴訟人所為之裁
    判，不得有歧異之情形，而之所以要求合一確定，實係因各
    共同訴訟人對於實體法上訴訟標的之權利，均無獨立之處分
    權，對於訴訟標的權利之處分，須共同為之始為適法，故認
    共同訴訟人必須數人一同起訴或被訴，始具當事人適格。復
    按共有物之分割，於共有人全體有法律上之利害關係，須共
    有人全體始得為之，故請求分割共有物之訴，屬於民事訴訟
    法第56條第1 項所稱訴訟標的對於共同訴訟之個人必須合一
    確定者（最高法院亦著有42年台上字第318 號判例可資遵循
    ）。是以，分割共有物之訴，自須共有人全體參與訴訟，其
    當事人之適格始無欠缺，如有當事人不適格之情形，法院即
    不得對之為實體上之裁判，應認其訴欠缺權利保護要件為無
    理由，並以判決駁回之（司法院著有院字第2351號解釋、最
    高法院著有29年抗字第347 號判例意旨可參）。又關於當事
    人適格與否，為法院應依職權調查之事項，無論訴訟進行至
    如何之程度，應隨時依職權調查之，亦經最高法院著有85年
    度台上字第905號判決可資參照。
三、經查，本件原告起訴雖列己○○、丙○○（於民國98年3 月
    1 日死亡，業經繼承人戊○○、丁○○、甲○○依法為承受
    訴訟，見97年度訴字第4305號卷第72頁）、戊○○、丁○○
    、甲○○等人為共同被告以請求分割系爭土地，惟核諸原告
    所提出之分割共有物之訴，乃訴訟標的對於共同訴訟之個人
    必須合一確定之固有必要共同訴訟，非將所有未主張分割之
    人列為共同被告，其當事人適格始得謂之為無欠缺。然其中
    關於被告己○○部分，其為民國前21年12月26日出生，年齡
    已屆119 歲之高齡，此有原告提出臺北市大安區戶政事務所
    97年4 月25日核發之除戶之戶籍謄本，在卷可憑（見本院97
    年度北調字第243 號卷第44頁，第54及54之1 頁）；加之，
    被告丁○○、戊○○、甲○○等人亦曾陳明被告己○○業已
    死亡，此為己○○親友皆知之事實，被告丁○○等人甚且參
    加過其喪禮等情（見原審卷第68頁）；再衡以，原告訴訟代
    理人於97年8 月6 日言詞辯論期日亦曾當庭陳稱：「據知己○○係在日本過世」等情（見原審卷第14頁），是原告在未
    能另舉實證證明民國前21年12月29日出生之被告己○○之生
    死狀況前，凡此種種，已難足令本院認高齡已屆119 歲之被
    告己○○於起訴前仍為生存之情。茲既，被告己○○於原告
    起訴前即已死亡，本件被繼承人己○○就其所共有之系爭土
    地部分在未分割前，各繼承人就其遺產部分應為共同共有，
    則原告請求分割系爭土地，自應除被告丁○○、戊○○、甲○○外，尚須以被告己○○之繼承人為當事人，其當事人適
    格始能謂無欠缺，亦即應以主張分割系爭土地之共有人為原
    告向拒絕分割系爭土地之當事人為被告請求，方為適法。就
    此，經本院於98年10月28日言詞辯論期日當庭命原告於15日
    內補正被告己○○之繼承系統表（見本院卷第32頁），原告
    迄未補正，是本件原告既未能以全體共有人為當事人，其請
    求分割系爭土地，當事人適格之訴訟要件猶有欠缺。揆諸前
    開說明、司法院解釋及最高法院判例意旨，本於分割共有物
    為一固有必要共同訴訟，其訴訟標的對於共同訴訟之當事人
    必須合一確定，亦全體共有人均須列為當事人，故原告以被
    繼承人己○○為共同被告，其當事人適格之要件顯有欠缺，
    係屬欠缺權利保護要件，法院即得逕以判決駁回之。從而，
    原告之訴顯無理由，逕以判決駁回之。
五、爰依民事訴訟法第78條規定，判決如主文。
中    華    民    國    98    年    11    月    30    日
                  民事第四庭    法  官  趙子榮
以上正本係照原本作成
如對本判決上訴，須於判決送達後20日內向本院提出上訴狀
中    華    民    國    98    年    11    月    30    日
                                書記官  謝榕芝

司法院資訊處製作；財團法人民間司法改革基金會備份。
